【裁判字號】    98,消債抗,337
【裁判日期】    990527
【裁判案由】    更生事件
【裁判全文】
臺灣板橋地方法院民事裁定           98年度消債抗字第337號
抗  告  人  甲○○
代  理  人  林契名律師
上列抗告人因消費者債務清理條例事件聲請更生及保全處分，對
於中華民國98年11月30日本院98年度消債更字第570 號裁定提起
抗告，本院裁定如下：
    主  文
原裁定廢棄。
抗告人甲○○自民國九十九年五月二十八日下午四時起開始更生
程序。
命司法事務官進行本件更生程序。
    理  由
一、抗告人於原審聲請意旨略以：抗告人名下並無資產，債務總
    金額則達新臺幣（下同）224 萬0,772 元（包括無擔保債務
    181 萬7,986 元及保單質借債務42萬2,786 元，見原審卷第
    16-20 頁），有不能清償債務之情事，消費者債務清理條例
    施行前，其曾於民國95年間與最大債權金融機構國泰世華商
    業銀行股份有限公司（下稱國泰世華銀行）達成分期還款之
    協議，約定抗告人自95年7 月起，分80期，利率7.00 %，每
    月清償2 萬6,722 元至全部清償為止，而其96年間任職於頂
    饌國際股份有限公司花蓮分公司（下稱頂饌公司），報稅收
    入總額為39萬5,918 元，平均每月可得收入為3 萬2,993 元
    （見原審卷第27頁財政部臺灣省北區國稅局96年度綜合所得
    稅各類所得資料清單），雖每月仍須支出伙食費5,400 元、
    電話費833 元、水電瓦斯費575 元、保險費5,944 元、保單
    貸款利息費用1,877 元、交通費6,600 元、醫藥費150 元（
    見原審卷第14-15 頁），抗告人均依約清償，惟時至97年1
    、2 月份因任職之頂饌公司每月僅給付抗告人2 萬元薪資（
    分別於2 月10 日 及3 月10日領取）每月短少近1 萬6,000
    元之收入，致抗告人無法履行而於97年3 月遭宣告毀諾，抗
    告人並非主觀上惡意不履行協商，實係客觀上確有不可歸責
    於己之事由所致（見原審卷第7 頁），其依消費者債務清理
    條例之規定聲請更生，自屬有據；又進入更生程序後，其預
    定之更生方案為每月償還1 萬5,000 元，計8 年合計可清償
    其無擔保及無優先權債權人144 萬元（見原審卷第54頁），
    懇請裁定開始更生等語。原審以不符消費者債務清理條例第
    151 條第5 項但書「因不可歸責於己之事由，致履行顯有重
    大困難者」之要件，而駁回抗告人之聲請。抗告人不服，提
    起抗告。
二、抗告意旨略以：抗告人並無其他財產，均以每月之薪資收入
    支應生活支出及協商款項，是以頂饌公司於97年1、2月僅給
    付抗告人2 萬元薪資，97年3 月則未給付任何薪資，有頂饌
    公司開立之97年扣繳憑單可證，且抗告人因於3 月17日始至
    家城股份有限公司（下稱家城公司）任職，起先因僅任職半
    個月，故97年4 月5 日僅能領得半薪實無法於97年4 月25日
    前清償協商款項，於此之前抗告人更已竭盡所能，於97年2
    月25日、3 月25日各籌措1 萬元支付債權銀行，足證其還款
    之誠意，然債權銀行未能斟酌其實際可履行之情形，率予認
    定抗告人違約、毀諾，原審認定抗告人財產收入狀況於協商
    前後相仿，認定無不可歸責事由云云，實有諸多誤會，為此
    聲明求為廢棄原裁定，另為適法之裁定等語。
三、按債務人與金融機構協商成立者，不得聲請更生或清算，但
    因不可歸責於己之事由，致履行顯有重大困難者，不在此限
    ；本條例施行前，債務人依金融主管機關協調成立之中華民
    國銀行公會會員辦理消費金融案件無擔保債務協商機制與金
    融機構成立之協商，準用前項之規定，消費者債務清理條例
    第151 條第5 項、第6 項分別定有明文。次按法院開始更生
    程序之裁定，應載明其年、月、日、時，並即時發生效力；
    又法院裁定開始更生或清算程序後，得命司法事務官進行更
    生或清算程序，本條例第45條第1 項、第16條第1 項分別定
    有明文。
四、經查：
  (一)抗告人聲請更生前，曾依銀行公會辦理之消費金融案件無擔
    保債務協商機制，與國泰世華銀行約定自95年7 月起，分80
    期，利率7.00 %，每月清償2 萬6,722 元之事實，有其協商
    協議書影本存卷可稽（見原審卷第228至231頁），從而本件
    更生之請求，須具備「不可歸責於己之事由，致履行顯有重
    大困難」之要件，其聲請方屬適法。
  (二)抗告人自96年1 月起至98年12月止受雇於頂饌公司、及家城
    公司領取薪資之金額，分別如附表所示之事實，已據頂饌國
    際股份有限公司、家城股份有限公司函後本院甚明（詳本院
    卷第31-34 頁），堪信抗告人主張其自96年10至12月之薪資
    在2 萬6000元以上，迨至97年1 、2 月則降至1 萬9297元，
    每月薪資減少約6000元，並係因頂饌公司變更計薪方式，由
    責任制已為委任制之事實，係屬真實，則其自97年2 月起無
    法履行協商義務，顯係因不可歸責於已之事由所致。
  (三)抗告人自97年3 月更換工作至家城股份有限公司上班，薪資
    雖提高為3 萬3000元，但因97年3 月僅工作半月，故僅領得
    薪資1 萬5484元，迨至97年4 月始因工作全月而領得薪資3
    萬3000元，亦有家城股份有限公司抗告人薪資明細表1 件在
    卷足憑，則抗告人更換工作後薪資雖有提高，但因97年3 月
    份未整月工作，故須至97年4 月如有能力按原協商條件履行
    債務，其於97年2 、3 月間無法履行協商義務，實難認係可
    歸責於抗告人之事由所致。
五、綜上所述，抗告人僅係一般消費者，並未從事營業，其已達
    不能清償債務或有不能清償之虞之程度，其中無擔保或無優
    先權之債務在1,200 萬元以下，先前雖曾與各債權銀行達成
    協議，但因不可歸責於己致履行上開協議顯有重大困難之事
    由，且未經法院裁定開始清算程序或宣告破產，又查無消費
    者債務清理條例第6 條第3 項、第8 條或第46條各款所定駁
    回更生聲請之事由存在，則抗告人聲請更生，應屬有據。原
    裁定駁回抗告人更生之聲請，尚有未洽；抗告意旨摘原裁定
    不當，求予廢棄，為有理由，爰由本院將原裁定廢棄，並裁
    准抗告人自99年1 月26日下午4 時起開始更生程序。又按法
    院裁定開始更生或清算程序後，得命司法事務官進行更生或
    清算程序，必要時得選任律師、會計師或其他適當之自然人
    或法人一人為監督人或管理人，消費者債務清理條例第16條
    第1 項定有明文。本件抗告人聲請更生既經准許，爰並依上
    開規定裁定得由司法事務官進行本件更生程序；至聲請人併
    為保全處分之聲請，因本件更生之聲請既經准許，則保全處
    分欠缺保全之必要性，爰不予諭知。
六、抗告人應於本件更生程序開始後，經由債權人會議可決或由
    法院裁定認可其更生方案後方能實行，倘未能經債權人會議
    可決或經法院裁定認可，則依消費者債務清理條例第61條規
    定，應續行清算程序，此節恐非有利於抗告人，故進入更生
    程序之後，抗告人除不但須節制慾望、禁止貪圖享受，亦應
    努力工作增加收入，以提出足以為債權人接受或可經法院認
    為公允之更生方案以供採擇，俾免更生程序須致清算程序之
    地步，附此敘明。
七、據上論結，本件抗告為有理由，依消費者債務清理條例第45
    條第1 項、第16條第1 項、第15條、民事訴訟法第492 條前
    段，裁定如主文。
中    華    民    國    99    年     5    月    27    日
                  民事第三庭  審判長法  官  朱耀平
                                    法  官  徐玉玲
                                    法  官  何君豪
上為正本係照原本作成。
本件不得再抗告。
中    華    民    國    99    年     5    月    27    日
                                    書記官  黃琴茜

司法院資訊處製作；財團法人民間司法改革基金會備份。
